【裁判字號】    95,台上,7160
【裁判日期】    951222
【裁判案由】    偽造文書
【裁判全文】
最高法院刑事判決            九十五年度台上字第七一六０號
上  訴  人  甲○○
上列上訴人因偽造文書案件，不服台灣高等法院中華民國九十三
年三月十六日第二審判決（九十二年度上訴字第四六五五號，起
訴案號：台灣桃園地方法院檢察署九十一年度偵續字第五號），
提起上訴，本院判決如下：
    主  文
原判決撤銷，發回台灣高等法院。
    理  由
本件原判決認定：上訴人甲○○係林錦城之妻，林錦城於民國八
十四年三月二日與國華人壽保險股份有限公司（下稱國華人壽）
簽立以林錦城為要保人及被保險人、上訴人為受益人之「至尊保
本終身保險」，除被保險人林錦城身故由受益人上訴人領取保險
金之情形外，其他情形之保險金則均由被保險人林錦城領取。八
十五年十月三日，林錦城於住處遭不詳姓名年籍之人以某種酸性
液體潑灑臉部，造成臉部嚴重灼傷及雙眼失明。因林錦城受前述
嚴重傷害雙目失明、行動不便，乃將其存摺、印章交予上訴人，
便於上訴人代其處理申辦相關事宜或提領小額款項以支付日常家
務生活費用。上訴人於八十六年四月二日代以林錦城名義，備齊
相關申請理賠之文件向國華人壽申請殘廢理賠金，由業務員陳秋
香轉呈國華人壽理賠部，國華人壽理賠部徵信員彭國揚於八十六
年四月十五日至台北市○○○路○段九一號三樓之陽光教養會探
望林錦城，並向林錦城表明是國華人壽基於理賠之需要前往了解
徵信後，國華人壽即簽發發票日為八十六年五月二十二日，付款
人為彰化商業銀行、票號ＡＲ0000000號、面額新台幣（
下同）二百零三萬八千一百三十二元、受款人為林錦城之禁止背
書轉讓支票乙紙，由陳秋香轉交上訴人。上訴人領取該支票並將
該支票存入林錦城新莊郵局第十五支局、帳號○一三一八七之四
號的帳戶提示兌現後（原郵局帳戶內有存款四萬八千九百十一元
，連同此存入之款項，存款餘額共為二百零八萬七千零四十三元
），竟隱瞞林錦城而未告知已領取保險理賠金支票之事，且其明
知該筆保險理賠金及林錦城郵局帳戶內之原存款均屬林錦城所有
，竟基於意圖為自己不法所有和行使偽造私文書之概括犯意，分
別於八十六年五月三十一日、同年六月二日，未經林錦城之同意
，連續二次至桃園縣中壢市興國郵局，填寫郵政存簿儲金提款單
（下稱提款單），並盜用林錦城交其保管之印章蓋印其上，而偽
造林錦城名義之提款單私文書，再將存摺連同如原判決附表所示
之偽造提款單行使交付予該郵局之承辦人員，使郵局承辦人員陷
於錯誤，誤認上訴人之領款係取得林錦城之同意而如數交付如附
表所示之金額（偽造及行使提款單盜領之日期、金額、各提款單
上盜用印章之枚數均詳如原判決附表，共計提領二百零七萬一千
五百元，使林錦城之存款帳戶內僅賸一萬五千五百四十三元），
足以生損害於林錦城及郵局。數月後林錦城發現有異，致電國華
人壽告稱其未拿到理賠金，並詢問相關事宜，經陳秋香告知保險
理賠金支票已於八十六年五月間交付上訴人，林錦城始悉上情等
情。因而維持第一審論處上訴人連續行使偽造之私文書，足以生
損害於他人罪刑之判決，駁回上訴人在第二審之上訴。固非無見
。
惟查：(一)證人依法應具結而未具結者，其證言不得作為證據，立
法院九十二年一月十四日修正通過、同年二月六日總統令公布之
刑事訴訟法第一百五十八條之三著有明文。蓋證人依法應使其具
結，以擔保其證言係據實陳述，若違背該項具結之規定，未令證
人於供前或供後具結，該證言因欠缺程序方面之法定條件，即難
認為係合法之證據資料。又具結之作用，係使證人能在認識偽證
處罰的負擔下據實陳述，以發見真實，故原則上證人應負具結之
義務。而得免除此項義務者，應以無法理解具結之意義及效果者
為限。若證人與本件有第一百八十條第一項所定親屬關係等情形
者，原得拒絕證言，若其不行使上開權利，仍欲作證時，則應負
據實陳述之義務，無自始即免除其具結義務之必要。本件原審於
九十三年三月二日審判期日，訊問證人即上訴人之父宋群芳、弟
宋維綠時，依審判筆錄所載，審判長僅諭知：證人宋群芳、宋維
綠毋庸具結，仍應據實陳述云云，並未依上揭規定命證人具結，
所踐行之訴訟程序難謂於法無違。(二)審理事實之法院，對於案內
與認定事實、適用法律、罪名成立與否或於公平正義之維護或對
被告之利益有重大關係之一切證據，除認為不必要者外，均應詳
為調查，然後基於調查所得之心證以為判斷之基礎；茍與認定事
實、適用法律有重要關係，或於公平正義之維護或對被告之利益
，有重大關係之事項，在客觀上認為應行調查之證據，又非不易
調查或不能調查，而未依法加以調查，或證據雖已調查而其內容
尚未明瞭者，即與未經調查無異，如遽行判決，即屬刑事訴訟法
第三百七十九條第十款所稱之當然違背法令。本件上訴人迭辯稱
：告訴人林錦城住在陽光教養會時有跟伊說保險金都要交給伊處
理，有概括授權等語。另依原判決理由一（三）３之說明，認告
訴人指稱當時其向上訴人索回其所有之存款簿，上訴人返還與一
本新申請之儲金簿，告訴人庭呈新郵政存簿儲金簿核發日期為八
十六年六月二日，儲金簿所列載之第一筆提領款項，係八十六年
六月二日提領二萬元，惟在此筆交易前之其餘存提款交易，包括
同日（八十六年六月二日）上訴人所提領之共前五筆五十萬元的
交易記錄均未列在其上，則上訴人交付新存摺予告訴人時，隱匿
保險理賠金已核發、及其已提領之事實，告訴人亦無從於所持有
之該本儲金簿發覺等情。惟據上訴人辯稱，其給告訴人新的儲金
簿，是因為剛好用完等語（見原審卷第六十九頁），復依上訴人
提出之原有儲金簿影本第柒頁之次頁即備頁所示，經上訴人於八
十六年六月二日多筆現金提款後，確係剛好用完（見原審卷第九
三至第一０四頁）。究竟上訴人係如何申請新儲金簿；又告訴人
既指稱其在八十六年九月後始知保險理賠金已核撥及遭上訴人領
走，何以至八十八年八月間始向檢察官提出告訴，且告訴時復隱
匿其授權上訴人申請本件保險理賠之事宜（即原判決不另諭知無
罪部分）。以上各情尚未臻明瞭，告訴人究有無授權上訴人提領
本件保險金使用，原審未再詳予調查釐清，根究明白，有證據調
查未盡之違誤。以上或為上訴意旨所指摘，或為本院得依職權調
查之事項，應認原判決有撤銷發回更審之原因。又原判決不另諭
知無罪部分，本於審判不可分原則，併予發回。
據上論結，應依刑事訴訟法第三百九十七條、第四百零一條，判
決如主文。
中    華    民    國  九十五  年   十二   月  二十二  日
                      最高法院刑事第十庭
                          審判長法官  洪  清  江
                                法官  石  木  欽
                                法官  李  伯  道
                                法官  林  勤  純
                                法官  陳  晴  教
      本件正本證明與原本無異
                                      書  記  官
中    華    民    國  九十六  年    一    月    三    日
                                                     ｍ


司法院資訊處製作；財團法人民間司法改革基金會備份。
